臺灣臺南地方法院民事判決　九十三年度訴字第四一九號
　　原　　　告　　甲○○即黃鐘.
　　被　　　告　　黃鐘音樂文化股份有限公司
　　兼法定代理人　乙○○
右當事人間請求回復原狀事件，經本院於民國九十三年七月二十三日言詞辯論終結，判
決如左：
  主      文
原告之訴及假執行之聲請均駁回。
訴訟費用由原告負擔。
  事  實  及  理  由
一、原告起訴主張：
（一）原告於民國八十三年二月二十三日以「黃鐘音樂出版社」申請營業登記，當時出
      版社之營業登記係屬特許行業，「黃鐘」二字係古樂曲十二音律之首，對於音樂
      出版社而言，有其取名之深度意義，黃鐘係其特殊及代表性之意義，是以「黃鐘
      」二字對原告而言係原告首先使用之音樂出版社名稱，被告竟利用前開名稱充作
      商標及公司名稱使用。被告將「黃鐘」二字作用為被告公司及商標之利用，顯屬
      侵害原告之姓名權。
（二）按大法官會議解釋第四八六號之意旨，為貫徹憲法對人格權及財產權之保障，非
      具有權利能力之「團體」，如有一定名稱、組織而有自主意思，以其團體名稱對
      外為一定商業行為或從事事務有年，已有相當之知名度，為一般人所知悉或熟識
      ，且有受保護之利益，不論其是否從事公益，均為商標法保護之對象，而受憲法
      之保護。商標法上開規定，商標圖樣，有其他團體之名稱，未得其承諾者，不得
      申請註冊，目的在於保護各該團體之名稱不受侵害，並兼有保護消費者之作用。
      本件原告黃鐘音樂出版社雖係商號非具有權利能力之團體，但其對外皆以該名稱
      且經營相關事業多年，已有相當之知名度，於市場上乃為一般人所知悉，實有受
      保護之利益，為商標法保護之對象，並受憲法之保障，被告八十四年十一月二十
      四日所申請之商標「黃鐘」，有原告黃鐘音樂出版社（八十三年十月二十七日成
      立）之名稱，被告未得原告承諾依法不得申請註冊，然被告仍執意為之，已違背
      憲法保護原告之名稱不受侵害之意旨，顯有侵害原告之姓名權。
（三）原告黃鐘音樂出版社早於八十三年十月二十七日即經核准設立，享有公司名稱之
      專用權，被告公司係於八十八年六月二十一日始經核准設立登記，又被告明知原
      告係經營與音樂相關事項，仍故意將原告商號名稱「黃鐘音樂」用於所成立之公
      司名稱，在交易上有使人混同誤認，其侵害原告公司名稱之意甚明，再原告於八
      十九年一月四日雖因故申請歇業，惟被告侵害原告之姓名權既係事實，自不因原
      告暫停營業即認無權主張所受之侵害。是爰依民法第一百八十四條規定提起本訴
      。
（四）並聲明：(1)被告黃鐘音樂文化股份有限公司應停止利用「黃鐘」二字作為公司名
      稱；(2)被告乙○○應停止利用「黃鐘」二字作為商標；(3)原告願供擔保，請准宣
      告假執行。
二、被告則以：
（一）原告之姓名係甲○○，其本身之姓名與「黃鐘」無關，自無姓名權被侵害之可能
      ，又姓名權屬於人格權之一部分，須依附於權利主體始足當之，而權利主體於我
      國法律體系上僅有自然人與法人，獨資商號雖得依商業登記法為商號之登記，然
      其非權利主體，自不得享有姓名權，原告主張被告侵害其「黃鐘音樂出版社」中
      「黃鐘」二字之姓名權，然黃鐘音樂出版社為一獨資商號，非權利主體，無法享
      有人格權，自無權提起本件訴訟。
（二）又原告所經營之「黃鐘音樂出版社」已於八十九年一月四日撤銷登記，該商號既
      不存在，當無主張任何姓名權之餘地。
（三）「黃鐘」二字係被告乙○○於八十年首度援用於音樂相關領域使用，作為音樂教
      材、名稱與小提琴教學法之標誌，經長期廣泛之推廣與努力，已使被告乙○○所
      註冊之「黃鐘」商標成為著名商標，此有經濟部智慧財產局認定在案，有該局之
      商標審定書可參，是被告所首用之著名「黃鐘」商標及公司名稱既先於原告，當
      無侵害原告姓名權之可能等語，資為抗辯。
（四）並聲明：原告之訴駁回；如受不利判決，願供擔保，請准免為假執行。
三、兩造不爭之事實：
（一）原告於八十三年間以「黃鐘音樂出版社」申請營業登記，登記營業地址在台灣省
      台中市，為一獨資之商號，此有原告提出之行政院新聞局出版事業登記證一份可
      稽。
（二）被告公司於八十八年六月二十三日經核准設立、八十八年十月二十三日取得經濟
      部公司執照，並經台南縣政府於八十九年一月二十九日核發營利事業登記證在案
      ，此有經濟部公司執照及台南縣政府營利事業登記證各一份可憑。
（三）被告乙○○分別於八十五年十月十六日及同年十二月十六日註冊取得「黃鐘」商
      標名稱專用權，指定使用於舊商標法施行細則第四十九條第十五類及同條第十六
      類之業務，有經濟部中央標準局第00000000號、第00000000號
      商標註冊證二份可證。
四、本件應審酌者在於（一）被告公司使用「黃鐘」名稱是否侵害原告姓名權？有無構
    成民法第一百八十四條之情事？（二）原告有無權利禁止被告乙○○使用「黃鐘」
    商標？茲就本院判斷意見陳述如下：
（一）按姓名權受侵害者，得請求法院除去其侵害，固為民法第十九條所明定。而有
      關自然人姓名保護之規定，雖也得類推適用法人（公司、財團、社團）、商號
      （商業名稱）等，但公司法、商業登記法有特別規定時，應優先適用特別法，
      此時民法僅有補充效力。而有關商號名稱之保護，商業登記法第二十八條第一
      項、第二項係規定：「商業在同一直轄市或縣（市），不得使用相同或類似他
      人已登記之商號名稱，經營同類業務。但添設分支機構於他直轄市或縣（市）
      ，附記足以表示其為分支機構之明確字樣，不在此限。」「商號之名稱，除不
      得使用公司字樣外，如與公司名稱相同或類似時，不受前項規定之限制。」，
      再公司法第十八條第一項則規定「同類業務之公司，不問是否同一種類，是否
      在同一省區域以內，不得使用相同或類似名。」，由上開規定可知，商號名稱
      之保護應僅限於同一直轄縣（市）及同類業務，再依公司法第十八條第一項及
      商業登記法第二項規定互核可知商號與公司係明顯不同之組織，其區別應在於
      是否為「公司」組織，而非名稱，商號名稱與公司名稱之保護各自獨立，縱名
      稱相同亦不受限制。查原告主張其於八十三年間即成立「黃鐘音樂出版社」，
      縱然屬實，惟「黃鐘音樂出版社」係獨資之商號，且登記地址在台中市，並不
      限制其他商業在其他縣市使用相同之名稱，況被告黃鐘音樂文化股份有限公司
      ，係公司組織且設立在台南縣，自不受不得使用相同名稱之限制，是依前揭商
      業登記法對商號名稱之保護範圍而論，被告公司自無何侵害原告名稱專用權之
      情事，實難認原告姓名權受侵害，從而原告依民法第十九條、第一百八十四條
      規定，請求被告公司停止利用「黃鐘」二字作為公司名稱，自非正當，應予駁
      回。
（二）次按商標法第二十一條第一項規定，商標自註冊之日起，由註冊人取得商標專
      用權。是我國商標專用權之取得，係採註冊主義，故申請商標註冊，不以已有
      使用商標之事實為必要。業者使用之商標如未依商標法申請註冊，即不受商標
      法之保護。若經他人以相同或近似之商標圖樣，於同一或同類商品先獲准註冊
      ，則最先創用者，即不得再使用（最高法院七十八年台上字第九八四號裁判意
      旨參照）。查被告乙○○已分別於八十五年十月十六日及同年十二月十六日註
      冊取得「黃鐘」商標名稱專用權，指定使用於舊商標法施行細則第四十九條第
      十五類及同條第十六類之業務，有經濟部中央標準局第00000000號、
      第00000000號商標註冊證二份可證，且為原告所不爭，則被告乙○○
      自註冊之日起已取得「黃鐘」之商標專用權並受商標法之保護，縱原告主張其
      係先使用黃鐘名稱，然原告既未依法申請商標註冊，於被告獲准註冊後，依前
      揭裁判所示，原告即不得再使用該名稱，從而，原告請求被告乙○○應停止利
      用「黃鐘」二字作為商標，顯屬無據，為無理由，應予駁回。
五、綜上所述，原告之訴為無理由，均應予駁回，其假執行之聲請，亦失所據，應併
    予駁回。
六、結論：原告之訴為無理由，依民事訴訟法第七十八條，判決如主文。
中　　　華　　　民　　　國　　九十三　　年　　　八　　　月　　　六　　　日
                                臺灣臺南地方法院民事第四庭
~B法　　　官　童來好
右為正本係照原本作成
如對本判決上訴，須於判決送達後廿日內向本院提出上訴狀
中　　　華　　　民　　　國　　九十三　　年　　　八　　　月　　　六　　　日
~B法院書記官　卓春成
